【裁判字號】    97,上易,322
【裁判日期】    971217
【裁判案由】    賠償損害
【裁判全文】
臺灣高等法院臺中分院民事判決         97年度上易字第322號
上 訴 人  甲○○
被上訴人  丙○○
輔 佐 人  乙○○
上列當事人間損害賠償事件，上訴人對於中華民國97年7月17日
臺灣彰化地方法院96年度訴字第986號第一審判決提起上訴，本
院於97年12月3日言詞辯論終結，判決如下：
    主  文
上訴駁回。
第二審訴訟費用由上訴人負擔。
    事 實 及 理 由
一、被上訴人經合法通知，未於言詞辯論期日到場，核均無民事
    訴訟法第386條所列各款情形，爰依上訴人之聲請，由其一
    造辯論而為判決。
二、被上訴人起訴主張略以：伊於95年6月23日凌晨5時15分許，
    騎乘車牌號碼L5J-070號重型機車，沿溪洲鄉○○道路由西
    往東方向行駛，途經該路段與南北向俊智路1巷無號誌之交
    岔路口時，適上訴人駕駛無牌照拼裝車，沿彰化縣溪洲鄉○
    ○路1巷，由北往南方向行駛，本應注意汽車行駛至無號誌
    之交岔路口時，左方車應暫停讓右方車先行，因上訴人疏於
    注意，未停讓右方車而貿然前行，致被上訴人所騎機車遇此
    狀況閃避不及，與上訴人發生碰撞肇事，經臺灣省彰化縣區
    車輛行車事故鑑定委員會鑑定意見書述及上訴人為肇事主因
    。又上訴人所駕駛拼裝車頗具重量，並加上車速疾駛，致被
    上訴人經撞擊後人、車滑行1、2公尺，並遭所騎機車壓住，
    造成被上訴人左小腿挫傷瘀血、左大腿深及4公分撕裂傷、
    左側髖關節骨折併脫臼、並遺留創傷性關節炎。被上訴人經
    住院醫治38天，期間接受縫合手術、閉鎖復位手術、骨骼牽
    引手術等治療，傷勢雖有控制，但迄今無法行走，必須依賴
    輔助工具，且身心均受創痛甚鉅，引起睡眠障礙，需依靠藥
    物始得入眠，被上訴人因此受有(1)醫療費用新台幣（以下同
    ）16,574元、(2)住院看護費用74,000元、(3)受傷期間無法工
    作損失114,576元及(4)精神慰撫金120萬元之損害，合計1,44
    1,150元，為此依民法第184條、第193條、第195條規定，求
    為判命上訴人應如數賠償並自起訴狀繕本送達之翌日起至清
    償日止，按年息百分之5計算之利息暨供擔保以宣告假執行
    之判決。原審判命上訴人給付301,950元及自附帶民事起訴
    狀繕本送達翌日起至清償日止，按週年利率百分之5計算之
    利息。並准被上訴人供擔保後准宣告假執行，而駁回其餘之
    訴（此部分未據聲明不服），上訴人就其敗訴部分提起上訴
    ，被上訴人答辯聲明：上訴駁回。
三、上訴人則以：
  (一)本件車禍，兩造均起訴請求侵權行為損害賠償，其中上訴人
    向被上訴人請求賠償之台灣彰化地方法院96年度訴字第985
    號民事判決業已確定，被上訴人需賠償上訴人18,624元。
  (二)上訴人駕駛農用拼裝車，途經溪洲鄉○○路1巷與東西向產
    業道路無號誌之交岔口路，已通過該交岔路口，係因被上訴
    人所駕駛機車疏未注意已抵達之上訴人拼裝車，而貿然駛入
    ，致發生車禍，上訴人並無過失，故車禍係被上訴人之過失
    所致，上訴人自無庸負損害賠償責任。
  (三)被上訴人所提醫療費用部分，其受傷非因上訴人過失所致，
    其請求無理由。且被上訴人主張因本件車禍，受有左側髖臼
    骨折併左髖關節創傷性關節炎等傷害，惟被上訴人於本件車
    禍發生日約1、2個月前，亦曾因發生車禍造成左側髖關節受
    傷；且由被上訴人提出之慈愛綜合醫院、財團法人彰化基督
    教醫院（下稱彰基醫院）及員生醫院之診斷證明書，其所載
    內容或有「左側髖臼骨折併左髖關節創傷性關節炎」，或載
    有「左側髖臼骨骨折」，或記載「左側髖關節骨折併脫臼併
    遺留創傷性關節炎」。究竟被上訴人是否尚有髖關節骨折併
    脫臼，尚有不明。又遺留創傷性關節炎是否為本件車禍所造
    成，實令人置疑，蓋髖關節創傷性關節炎需一段時間之傷害
    所遺之症狀，顯非本件車禍所造成甚明。另被上訴人既已自
    慈愛綜合醫院轉至大型且設備完善之彰化基督教醫院，經住
    院治療左側髖臼骨骨折而出院，何以又前往地區型之員生醫
    院治療脫臼，並行閉鎖復位手術，亦啟人疑竇。
  (四)看護費用部分並非必要支出，亦無相關證據證明已支出。受
    傷期間無法工作損失部分，被上訴人並無固定工作，亦自承
    時常無工作可做，故無所謂工作損失可言。增加生活費用支
    出部分，被上訴人配偶之工作損失，並非增加生活支出，且
    不得向被告請求，況此部分亦乏證據足以證明。精神慰撫金
    部分，有所不當，且被上訴人亦致上訴人受傷，上訴人亦受
    很大精神傷害；再者，依台灣彰化地方法院96年度訴字第98
    5號民事判決，審酌兩造學歷、經歷等一切情狀，已認上訴
    人精神上非財產損害為2萬元，可供本件參酌。退步言之，
    設若上訴人為有過失，則被上訴人亦有過失；另上訴人縱有
    過失，認被上訴人亦應負百分之50之責任，上訴人依民法第
    217條規定主張過失相抵等語置辯，
  (五)上訴人上訴聲明：(1)原判決關於上訴人敗訴部分廢棄。(2)上
    開廢棄部分，被上訴人於第一審之訴駁回及假執行之聲請駁
    回。(3)第一、二審訴訟費用由被上訴人負擔。
四、兩造不爭執事項：
  (一)95年6月23日凌晨5時15分許，被上訴人騎乘車牌號碼L5J-07
    0號重型機車，沿溪洲鄉○○道路由西往東方向行駛，途經
    該路段與南北向俊智路1巷無號誌之交岔路口時發生碰撞肇
    事乙節，為兩造所不爭執，並有道路交通事故現場圖、道路
    交通事故調查報告表(一)、(二)、現場照片10張附於所調取之原
    審96年度交易字第9號刑事卷宗內，堪認屬實。
  (二)本件被上訴人未領得任何強制汽車責任保險理賠。
五、兩造爭執事項：
    被上訴人於96年7月3日轉入員生醫院進行閉鎖復位手術、骨
    骼牽引手術，究為本件車禍所造成抑或被上訴人94年間所受
    舊傷所致？
六、本院得心證之理由：
  (一)按行車經無號誌之交岔路口時，應減速慢行，作隨時停車之
    準備；且汽車行駛時，駕駛人應注意車前狀況，並隨時採取
    必要之安全措施，道路交通安全規則第93 條第1項第2款、
    第94條第3項分別定有明文（此部分規定於95年6月30日修正
    時未修正）。查上揭交岔路口為無號誌交岔路口，且未劃分
    幹、支線，另兩造均為直行車，上訴人係先進入交岔路口後
    ，遭自右方駛來之被上訴人機車撞及，上訴人進入交岔路口
    時，被上訴人距離該交岔路口約25公尺等情，已經本院確認
    如上，則依上開規定，被上訴人雖為右方車，但其於接近該
    無號誌之交岔路口時，仍應減速慢行，作隨時停車之準備，
    且應注意車前狀況，隨時採取必要之安全措施，然被上訴人
    並無不能注意之情事，竟疏未注意及此，仍以非慢之速度行
    駛欲通過該交岔路口，致其於發現上訴人之拼裝車未停讓其
    先行後，避煞不及，其騎乘之機車因而撞及上訴人駕駛之拼
    裝車而發生本件車禍，其顯有過失至明，是被上訴人主張上
    訴人過失不法侵害，堪信為真實。
  (二)又被上訴人於本件車禍發生後，經彰化縣消防局溪洲分隊送
    往慈愛綜合醫院急診，診斷為左側髖臼骨骨折、左大腿外側
    4cm組織外漏，接受清創及傷口縫合手術，於95年6月28日轉
    彰基醫院作進一步治療；被上訴人於該日轉入彰基醫院後，
    經診斷為左側髖臼骨骨折、左大腿撕裂傷，住院期間施行骨
    骼牽引術，並於96年7月3日轉往他院接續治療；被上訴人於
    同日轉入員生醫院，根據X光片判斷其為骨盆髖臼關節骨折
    併脫臼，且為幾天至幾週內之新傷，於96年7月4日、6日行
    閉鎖復位手術、骨骼牽引手術，迄同年7月29日出院等情，
    有彰化縣消防局救護紀錄表影本、慈愛綜合醫院診斷證明書
    、97年6月17日慈愛醫事字第0970000217號函附之主治醫師
    回復單、急診病歷、急診護理評估紀錄表、全民健康保險出
    院病歷摘要及護理紀錄單；彰基醫院診斷書、97年6月24日
    九十七彰基醫事字第097060116號函及隨函檢附之急診病歷
    、急診護理紀錄、入院病歷摘要、出院病歷摘要、護理紀錄
    及成人入院護理評估表；員生醫院診斷證明書、97年6月23
    日九十七員生院字第097060007號函附之病歷摘要表、出院
    病歷摘要及護理紀錄附卷可稽；另被上訴人於95年8月1日迄
    96年1月23日多次至員生醫院回診，亦於96年2月3日至慈愛
    綜合醫院回診，員生醫院及慈愛綜合醫院根據診斷，均認定
    被上訴人所受上開左側髖臼骨骨折傷遺留有創傷性髖關節炎
    ，有該二醫院診斷證明書在卷為憑，而髖臼關節骨折受損易
    遺留有創傷性關節炎，一般須受傷後3個月才可以診斷乙節
    ，復有上開員生醫院病歷摘要表、慈愛綜合醫院主治醫師回
    復單附卷可佐。則被上訴人於本件車禍發生後，隨即接續在
    慈愛綜合醫院、彰基醫院及員生醫院進行治療，且經診斷均
    認其受有左側髖臼骨骨折、左大腿撕裂傷等傷害，嗣於6個
    月後並經診斷因該骨折傷害遺留有創傷性髖關節炎乙節，應
    堪認定，是被上訴人因本件與上訴人之碰撞車禍受有左側髖
    臼骨骨折、左大腿撕裂傷，併遺留有創傷性髖關節炎之事實
    ，至堪確定。從而，上訴人以上開醫院診斷書記載之診斷內
    容非全然一致，及創傷性髖關節炎係受傷一段時間後才會遺
    留症狀為由，辯稱被上訴人是否受有髖關節骨折併脫臼不明
    ，及被上訴人之創傷性髖關節炎與本件車禍無關云云，均非
    有據。
  (三)上訴人雖又辯稱被上訴人於本件車禍發生日前約1、2個月，
    亦曾因發生車禍造成左側髖關節受傷，故其所受創傷性關節
    炎顯非本件車禍所造成等語。惟經原審依上訴人聲請函詢彰
    化縣警察局北斗分局、卓醫院、慈愛綜合醫院及員生醫院，
    其等之回函均表示於上訴人所述之期間內，查無被上訴人曾
    發生本件車禍以外之車禍（96年1月1日迄96年6月22日間）
    ，被上訴人亦無至各該醫院就診之紀錄，有彰化縣警察局北
    斗分局97年6月9日北警分偵字第0970009460號函、卓醫院97
    年6月2日卓綜人字第0970602號函及上揭慈愛綜合醫院、員
    生醫院函附卷可按。則被上訴人是否曾因另件車禍致左側髖
    關節受傷，且造成本次遺留之創傷性髖關節炎，尚乏證明，
    是上訴人此部分之抗辯，亦非有據。
七、按因故意或過失，不法侵害他人之權利者，負損害賠償責任
    。不法侵害他人之身體或健康者，對於被害人因此喪失或減
    少勞動能力或增加生活上之需要時，應負損害賠償責任。又
    不法侵害他人之身體、健康、名譽、自由、信用、隱私、貞
    操，或不法侵害其他人格法益而情節重大者，被害人雖非財
    產上之損害，亦得請求賠償相當之金額，民法第184條第1項
    、第193條第1項、第195條第1項分別定有明文。被上訴人既
    因上訴人不法故意侵權行為而受有損害，依首揭規定，被上
    訴人自得請求上訴人連帶賠償其損害。茲就被上訴人得請求
    賠償之金額，審酌如后：
  1.醫療費用：
    被上訴人主張其因本件車禍支出醫療費用16,574元，已提出
    慈愛綜合醫院、彰基醫院及員生醫院診斷證明書各1紙、慈
    愛綜合醫院患者費用明細表及收據共2紙、彰基醫院住院及
    門診收據共3紙及員生醫院住院及門診收據共9紙，堪認為真
    實。上訴人雖辯稱被上訴人該等醫療支出非因本件車禍之傷
    害所致云云，然被上訴人所受上開傷害確係本件車禍造成已
    如上述，上訴人所辯顯不足採。是被上訴人請求上訴人賠償
    醫療費用16,574元，應予准許。
  2.看護費用：
    按民法第193條第1項規定「不法侵害他人之身體或健康者，
    對於被害人因此喪失或減少勞動能力或增加生活上之需要時
    ，應負損害賠償責任」，所稱之增加生活上之需要，係指被
    害人以前並無此需要，因為受侵害，始有支付此費用之需要
    而言。又因受傷，而由親屬代為照顧被害人之起居，固係基
    於親情，但親屬看護所付出之勞力，並非不能評價金錢，只
    因兩者身分關係密切而免除支付義務，此種親屬基於身分關
    係之恩惠，自不能加惠於加害人，而應比照一般看護情形，
    認被害人受有相當於看護費之損害，命加害人賠償，最高法
    院89年度台上字第1749號判決可資參照。查被上訴人因本件
    車禍受傷後，自96年6月23日起至96年7月29日止，分別在慈
    愛綜合醫院（96年6月23日至28日）、彰基醫院（96年6月28
    日至同年7月3日）及員生醫院（96年7月3日至29日）住院，
    且於住院期間因上揭傷害及須行骨骼牽引治療，無法下床及
    站立、行動不便，須他人協助照護等情，有各該醫院診斷證
    明書、慈愛綜合醫院96年12月10日慈愛醫事字第0960000345
    號函附之主治醫師回復單、彰基醫院96年11月26日九十六彰
    基醫事字第096110080號函及員生醫院96年11月12日九十六
    員生院字第096110020號函附之病歷摘要表在卷為憑，堪信
    為真實。是被上訴人於住院期間有接受全日看護之必要，應
    堪認定，準此，被上訴人主張其住院期間應比照全職看護計
    算看護費，尚無不合。爰審酌被上訴人須受照顧之程度及近
    年國內看護費用之收費水準，認被上訴人主張每日看護費用
    為2,000元尚屬合理，故被上訴人主張就住院期間得請求之
    看護費用應為74,000元（37×2,000＝74,000），自屬有據
    ，應予准許。次查被上訴人出院後，於3個月內不宜踩地等
    情，有員生醫院97年4月28日出具之診斷證明書附卷可稽，
    則被上訴人主張其於出院後90日內之家務及生活起居皆須依
    賴配偶協助照顧等語，應堪憑採。是其請求以每日400元計
    算該90日相當於看護費之損害共36,000元，亦屬有據，應予
    准許。從而，被上訴人得請求上訴人賠償看護費用之金額共
    110,000元，應可認定。
  3.受傷期間無法工作損失：
    按身體或健康受侵害而減少勞動能力者，其減少及殘存勞動
    能力之價值，不能以現有之收入為準，所謂減少及殘存勞動
    能力之價值，應以其能力在通常情形下可能取得之收入為標
    準（最高法院61年台上字第1987號判例參照）。上訴人雖辯
    稱：被上訴人並無固定工作，亦自承時常無工作可做，當無
    所謂工作損失可言等語，惟，被上訴人主張其為傳統農村婦
    女，平日受僱他人從事農習，賺取收入，並利用剩餘時間，
    耕作自家農務，並有許榮出具被上訴人曾於95年5月間受其
    僱請，從事整理甘蔗等工作共5日之證明書附卷可稽，應堪
    採信，又本院審酌被上訴人雖未能證明其能力在通常情形下
    每月固定可取得之收入，惟其係42年11月16日出生，於發生
    本件車禍時為52歲，正值壯年，且其自陳平日受僱他人從事
    農習，賺取收入等情，是應以法定基本工資作為被上訴人能
    力在通常情形下可取得之收入，其喪失勞動能力所受之損害
    ，亦應以此金額為計算基礎；再被上訴人受傷係96年7月1日
    行政院勞工委員會調高基本工資前之事，自應以調高前之舊
    基本工資15,840元作為被上訴人喪失勞動能力所受損害之計
    算基礎。又查被上訴人因上揭傷害住院37日，有上開診斷證
    明書在卷可佐，而被上訴人出院後仍因上開傷害及所遺創傷
    性髖關節炎，3個月內不宜踩地、6個月內不宜粗重工作等情
    ，亦有員生醫院97年4月28日出具之診斷證明書可證，則被
    上訴人主張其自95年6月23日受傷後，於住院之37日及出院
    後6個月無法工作等語，核屬有據，而可採信。據以計算，
    被上訴人因本件車禍7個月又7日無法工作，其所受之損失應
    為114,576元（7×15,840＋7/30×15,840＝114,576）。從
    而，被上訴人請求上訴人賠償工作損失114,576元，應屬有
    據。
  4.精神慰撫金部分：
    被上訴人因上訴人之過失駕車行為而受有上開傷害，精神上
    自感相當痛苦，是其請求非財產之損害賠償，依法有據。按
    慰藉金之賠償須以人格權遭遇侵害，使精神上受有痛苦為必
    要，其核給之標準固與財產上損害之計算不同，然非不可斟
    酌雙方身分資力與加害程度，及其他各種情形核定相當之數
    額（最高法院51年度台上字第223號判例意旨參照）。又按
    非財產上損害之慰撫金數額，究竟若干為適當，應斟酌兩造
    身分、地位、經濟狀況、加害程度及其他各種情形，俾為審
    判之依據（最高法院86年度台上字第511號、第3537號判決
    意旨參照）。本院審酌被上訴人因本件車禍受有上開傷害，
    住院37日，手術治療後，仍遺有創傷性髖關節炎，所受傷害
    程度非輕，並斟酌兩造均為國小學歷，平日亦均從事農務工
    作之社會身分、地位、工作與收入、及本件車禍之發生上訴
    人究非惡意所致等一切情狀，認被上訴人請求上訴人賠償精
    神慰撫金120萬元，尚屬過高，應核減為400,000元，方屬允
    當。
  5.基上，被上訴人主張其因本件車禍受有損失，其得請求之金
    額為醫藥費16,574元、看護費110,000元、工作損失114,576
    元、精神慰撫金400,000元，計641,150元。
  (一)再按損害之發生或擴大，被害人與有過失者，法院得減輕賠
    償金額，或免除之，民法第217條第1項定有明文。此項規定
    之目的，在謀求加害人與被害人間之公平，故在裁判上法院
    得以職權減輕或免除之（最高法院85年台上字第1756號判例
    意旨參照）。復按行車經無號誌之交岔路口時，應減速慢行
    ，作隨時停車之準備；且汽車行駛時，駕駛人應注意車前狀
    況，並隨時採取必要之安全措施，道路交通安全規則第93條
    第1項第2款、第94條第3項分別定有明文（此部分規定於95
    年6月30日修正時未修正）。查上揭交岔路口為無號誌交岔
    路口，且未劃分幹、支線，另兩造均為直行車，上訴人係先
    進入交岔路口後，遭自右方距離該交岔路口約25公尺駛來之
    被上訴人機車撞及，則依上開規定，被上訴人雖為右方車，
    但其於接近該無號誌之交岔路口時，仍應減速慢行，作隨時
    停車之準備，且應注意車前狀況，隨時採取必要之安全措施
    ，然其並無不能注意之情事，竟疏未注意及此，仍以非慢之
    速度行駛欲通過該交岔路口，致其於發現上訴人之拼裝車未
    停讓其先行後，避煞不及，其騎乘之機車因而撞及上訴人駕
    駛之拼裝車乃發生本件車禍，其顯有過失至明；且本件經臺
    灣省車輛行車事故覆議鑑定委員會鑑定之結果，亦認被上訴
    人駕駛重機車行至無號誌之交岔路口，未減速慢行且未注意
    車前狀況，為肇事次因，有上開臺灣省車輛行車事故覆議鑑
    定委員會函足憑，是被上訴人對本件車禍之發生亦同有過失
    ，堪以認定。至臺灣省彰化縣區車輛行車事故鑑定委員會及
    臺灣省車輛行車事故覆議鑑定委員會雖均認上訴人為本件車
    禍之肇事主因，被上訴人為肇事次因，然本院審酌上訴人進
    入該交岔路口時，被上訴人距離交岔路口尚有約25公尺，被
    上訴人苟以正常速度行進及注意車前狀況，以當時25公尺之
    距離，當可及時煞停，不致撞及上訴人之車輛，認兩造之過
    失程度及注意義務，應各負50%之過失責任，準此，爰依法
    減輕上訴人應負擔賠償金額之50%，經計算結果，上訴人得
    請求之金額應減為320,575元（641,150×0.5＝320,575）。
    又被上訴人未領得任何強制汽車責任保險理賠，為兩造所不
    爭執，自無應扣除強制汽車責任保險理賠金之問題。
  (二)按二人互負債務，而其給付種類相同，並均屆清償期者，各
    得以其債務，與他方之債務，互為抵銷。抵銷，應以意思表
    示，向他方為之。其相互間債之關係，溯及最初得為抵銷時
    ，按照抵銷數額而消滅，民法第334條第1項前段、第335條
    第1項分別定有明文。查兩造均因車禍受有損害，被上訴人
    應賠償上訴人18,624元，經原審以96年度訴字第985號民事
    判決書在卷可佐，而被上訴人迄今未履行該賠償責任，為其
    所不爭執，則上訴人於本件訴訟主張以該被上訴人對其所負
    18,624元債務與本件賠償之金額為抵銷，應屬有據，是經抵
    銷後，上訴人應賠償之金額為301,951元（計算式：320,575
    －18,624＝301,951）。
  (三)末按給付無確定期限者，債務人於債權人得請求給付時，經
    其催告而未為給付，自受催告時起，負遲延責任。其經債權
    人起訴而送達訴狀，或依督促程序送達支付命令，或為其他
    相類之行為者，與催告有同一之效力，民法第229條第2項定
    有明文。而遲延之債務，以支付金錢為標的者，債權人得請
    求依法定利率計算之遲延利息；應負利息之債務，其利率未
    經約定，亦無法律可據者，週年利率為百分之5，亦為民法
    第233條第1項、第203條所明定。原告請求被告賠償其損害
    ，係以支付金錢為標的，而侵權行為之損害賠償請求權於行
    為時即已發生，但其給付無確定期限，依上開規定，自應以
    上訴人收受本件刑事附帶民事訴訟起訴狀繕本翌日即96年3
    月3日起至清償日止，按年息5%計算之法定遲延利息，洵為
    正當，應予准許。
八、從而，被上訴人依民法第184條、第193條、第195條規定請
    求上訴人給付301,951元及自96年3月3日起至清償日止按週
    年利率百分之五計算之遲延利息，為有理由，應予准許。原
    審就此所為上訴人敗訴之判決，核無不合，上訴論旨指摘原
    判決不當，聲明求為廢棄改判，非有理由，應予駁回。
九、兩造其餘主張陳述及所提之證據，經認均不影響本判決之結
    果，不予一一論述，附此敘明。
據上論結，本件上訴為無理由，依民事訴訟法第449條第1項、第
78條，判決如主文。
中    華    民    國    97    年    12    月    17    日
                  民事第五庭    審判長法  官  林陳松
                                      法  官  古金男
                                      法  官  鄭金龍
以上正本係照原本作成。
不得上訴第三審。
                                      書記官  陳振海
中    華    民    國    97    年    12    月    18    日
                                                      Ａ


司法院資訊處製作；財團法人民間司法改革基金會備份。
